臺北高等行政法院判決　　　　　　　　　　　　　　　九十年度簡字第二○五五號
　　原　　　告　甲○○
　　被　　　告　宜蘭縣政府
　　代　表　人　乙○○縣長）.
右當事人間因水利法事件，原告不服經濟部中華民國八十九年十月二十五日經（八九
）訴字第八九○八九一三六號訴願決定，提起行政訴訟。本院判決如左：
    主  文
原告之訴駁回。
訴訟費用由原告負擔。
    事  實
緣原告前曾向被告申請於宜蘭縣壯圍鄉○○段七五○地號附近土地建築水利構造物引
取海水，經被告於民國（以下同）八十七年三月十二日以八七府建水字第○二八二八
二號函同意其於宜蘭縣壯圍鄉○○段社頭小段十六地號範圍內引用海水做養殖九孔之
使用，又依其申請書之引排水路線圖及設計圖所載，係申請將養殖廢水抽排入海，惟
被告嗣於八十九年八月二十二日派員查勘時，發現該養殖場雖有抽排部分養殖廢水入
海，但仍另有將部分廢水未按其原申請排水路線，擅自排放入鄰近農田溝渠之中，與
原許可排水之目的有違，被告乃以違反水利法第九十三條之規定，於八十九年九月七
日以八九府工水字第○九六九六七號處分書裁處原告罰鍰新台幣（以下同）參萬元。
原告不服，提起訴願，遭駁回後，遂向本院提起行政訴訟。茲摘敘兩造之訴辯意旨如
左：
甲、原告方面：
一、聲明：求為判決訴願決定及原處分均撤銷。
二、陳述：
１、原告係於宜蘭縣壯圍鄉○○段七五○地號附近土地興建水利構造物引取海水養殖
    九孔，並經被告於八十七年三月十二日以八七府建水字第○二八二八二號同意原
    告於宜蘭縣壯圍鄉○○段社頭小段十六地號範圍內引用海水養殖及排放。
２、八十九年八月二十一日碧利斯颱風來襲，雨勢甚強，造成養殖池內水位迅速上漲
    ，且抽水機因抽取池內雜草造成排水管阻塞，狀況可稱危急，因池內水位一旦溢
    出，原告勢必血本無歸。是以原告其時係排除抽水機故障，絕非故意將養殖廢水
    排入農田水溝。斯時被告之稽查人員適於現場查勘，未查明事實真相，遂認原告
    有違反水利法第四十六條第一項第三款及同法第九十三條第一項之情形，裁處原
    告參萬元之罰鍰。
３、被告前提出之訴願答辯理由：「．．．查其清理之水草係為蓄水池部分，而非溝
    渠中之水草，且清除蓄水池之水草應為平常既有作為，且為人為可控制並得以技
    術予以克服之情事．．．」為裁處之由，固非無見，惟其所述核非真確，因原告
    平日即勤於整理蓄水池，然該日水勢大漲，池中水草復將抽水機阻塞，原告為避
    免財產上之損失，自應處理。被告之答辯理由顯與經驗法則相違背。
４、按「因避免自己或他人生命、身體、自由或財產上急迫之危險，所為之行為，不
    負損害賠償之責。但以避免危險所必要，並未逾越危險所能致之損害程度為限。
    」民法第一百五十條定有明文。被告放任排水溝渠阻塞，不加以疏浚，任足生損
    害於原告及鄰近居民之可能發生，竟對原告自力救濟行為究以違法責任，此誠無
    理之至。原告主張依民法第一百五十條緊急避難之規定免除責任，應屬有理。被
    告之處分，原告萬難誠服，為此，請判決如原告訴之聲明。
乙、被告方面：
一、聲明：求為判決如主文所示。
二、陳述：
１、緣原告領有被告八十七年三月十二日核發八七府建水字第○二八二八二號同意興
    辦水利構造物函，核准引用海水做養殖九孔使用，惟其申請書之引排水路線圖及
    設計圖亦申請將養殖廢水抽排入海，但八十九年八月二十二日碧利斯颱風來襲，
    被告派員查勘，發現該養殖場雖有抽排部分養殖廢水入海，惟仍將部分廢水擅自
    排放入附近農田排水溝中，由其查勘紀錄及照片上可知，其有二個排水管違規排
    放養殖廢水，其中一排水管封口被刻意裁出缺口，另一排水管則將排水管封口拔
    除，故廢水由蓄水池排入前方之農田溝渠中，增加農田溝渠排水負荷，明顯違反
    原申請之排水路線，故被告以違反水利法之規定，以八十九年九月七日八九府工
    水字第○九六九六七號處分書裁處罰鍰參萬元。
２、按「興辦水利事業，關於左列建造物之建造、改建或拆除，應經主管機關之核准
    ：．．．四、洩水之建造物．．．」、「違反本法或主管機關依法所發有關水利
    管理命令，而擅行或妨礙取水、用水或排水者，處四千元以上二萬元以下罰鍰．
    ．．」，分別為水利法第四十六條第一項第三款及第九十三條第一項所明文。本
    件原告雖領有被告八十七年三月十二日核發八七府建水字第○二八二八二號同意
    函，惟該申請案係申請抽排養殖廢水入海，原告排水應依該申請路線排放廢水，
    並不因領有同意函而可任意將養殖廢水排放至附近農田溝渠，且時值颱風來襲，
    雨量遽大，該溝渠本已無法負荷該地區水量，並於往年常造成淹水之現象，原告
    再任意將廢水排入，將加劇其情況，恐有危害該地區其他居民之權益，故被告考
    量其行為並依前揭規定，予以裁處罰鍰處分，依法並無不合。
３、原告訴稱其為清除排水口淤塞水草，以避免池內水位溢出造成其血本無歸，故將
    排水口打開乙節，查其清理之水草係為蓄水池部分，而非養殖池中之水草，查勘
    現場並無所稱足以造成排水管阻塞之大量水草，水池水位亦僅有半滿（如照片）
    ，且清除蓄水池之水草應為人為可控制並得以技術予以克服，斷無將排水孔蓋打
    開之理，再者，其使用之排水孔蓋特意裁出一半缺口應為預先製作之物，非原告
    所言係狀況危急時排除抽水機故障之作為，況蓄水池水位溢出亦僅是流入池旁之
    溝渠，對於其養殖池並無任何急迫之危險，無血本無歸可能性，原告主張民法第
    一百五十條緊急避難之規定乙節，純屬卸責之詞，不足採信，故原告未依核准項
    目下排放該養殖廢水，違反首揭規定，實屬明確，被告據以裁罰並無不當。至原
    告訴稱被告放任排水溝渠阻塞，不加以疏浚，任足生損害於原告及鄰近居民之可
    能發生乙節，按臺灣省排水設施維護管理辦法第五條第一項第一款規定農田排水
    設施維護管理機關為農田水利會權責，故原告所訴非關被告權責，惟被告考量其
    非將所有廢水擅行排放，乃處以一半罰鍰，符合比例原則，於法並無違誤。
４、綜上所陳，原告所訴核無可採，請判決如被告答辯之聲明。
    理  由
一、按「簡易訴訟程序之裁判得不經言詞辯論為之。」行政訴訟法第二百三十三條第
    一項定有明文，合先敘明。
二、按「興辦水利事業，關於左列建造物之建造、改造或拆除，應經主管機關之核准
    ：．．．四、洩水之建造物。．．．」、「違反本法或主管機關依法所發有關水
    利管理命令，而擅行或妨礙取水、用水或排水者，處四千元以上二萬元以下罰鍰
    ；．．．」水利法第四十六條第一項第四款及第九十三條第一項前段各有明文。
三、查本件被告係以原告雖領有被告八十七年三月十二日核發八七府建水字第○二八
    二八二號同意函，惟該申請案係申請抽排養殖廢水入海，原告排水自應依該申請
    路線排放廢水，而不可將養殖廢水任意排放至附近農田溝渠，茲原告違背是項不
    作為之義務，擅自將廢水排入鄰近之農地，危害到該地區其他居民之權益，有卷
    附之查勘紀錄與現場照片可稽，被告乃考量其行為，依首揭法條之規定，予以裁
    罰。原告於訴願中訴稱，原告係為清除排水口淤塞水草，而將排水口打開云云，
    訴願決定機關以，被告就此已訴願答辯論明，且原告清理之水草係為蓄水池部分
    ，而非溝渠中之水草，且清除蓄水池之水草應為平常既有作為，且為人為可控制
    並得以技術予以克服之情事，若僅因此而任意於颱風來襲時排放廢水，則排放廢
    水路線即形同無規範之必要，水利法既規定洩水之建造物之建造、改造或拆除，
    應經主管機關之核准，即表示排水人應於核准之專案下排放該養殖廢水；至原告
    訴稱非故意或係遭誤解乙節，按行政罰並不以非出於故意而不罰，且有違規照片
    附原處分卷為證，並經被告衡酌違規行為，並非將所有廢水擅行排放，乃酌處以
    一半罰鍰，亦無不當。因認訴願理由核非可採，而維持原處分。
四、原告於本件行政訴訟中猶執前詞爭議，惟經本院觀諸八十九年八月二十二日查勘
    紀錄及照片，可知其有二個排水管違規排放養殖廢水，其中一排水管封口被刻意
    裁出缺口，另一排水管則將排水管封口拔除，故廢水由蓄水池（非養殖池）排入
    前方之農田溝渠中，增加農田溝渠排水負荷。又原告所清理之水草係蓄水池中之
    水草，而非養殖池中之水草，且由上開查勘照片以觀，可見查勘現場並無原告所
    稱之足以造成排水管阻塞之大量水草，水池水位亦僅有半滿。況且清除蓄水池中
    之水草，得施以將排水孔蓋打開以外之技術，斷無將排水孔蓋打開，將廢水由蓄
    水池排入他人農田溝渠之理。再者，原告之蓄水池之排水孔蓋特意裁出一半缺口
    ，應為預先製作之物，而非原告所言係狀況危急時，排除抽水機故障之作為。更
    且蓄水池水位溢出亦僅是流入池旁之溝渠，對於其養殖池並無任何急迫之危險，
    自無血本無歸之可能，是原告主張民法第一百五十條緊急避難之規定乙節，純屬
    卸責之詞，不足採信。從而，原告未依被告核准其申請將養殖廢水抽排入海之引
    排水路線圖及設計圖排放其養殖廢水，被告依首揭規定裁罰，並無違誤，訴願決
    定機關予以維持，亦無不合。原告徒執前詞，訴請撤銷訴願決定及原處分，並無
    理由，應予駁回。
五、兩造其餘攻擊防禦方法與本件判決結果不生影響，故不逐一論述，併此敘明。
據上論結，本件原告之訴為無理由，爰依行政訴訟法第二百三十三條第一項、第二百
三十六條、第一百九十五條第一項後段、第九十八條第三項前段判決如主文。
中　　華　　民　　國　　　九十一　　　年　　　七　　　月　　　十五　　　日
　　　　　　　　　　　　　　　臺 北 高 等 行 政 法 院  第 二 庭
            　　                             法    官  吳 慧 娟
右為正本係照原本作成。
本件以訴訟事件所涉及之法律見解具有原則性者為限，始得於本判決送達後二十日
內向本院提出上訴狀並表明上訴理由，如已於本判決宣示後送達前提起上訴者，應
於判決送達後二十日內補具上訴理由（均按他造人數附繕本），且經最高行政法院
許可後方得上訴。
中　　　華　　　民　　　國　　九十一　　年　　　七　　　月　　 十六 　　日
            　　　　　　　　　　　　　　      書 記 官  林 玉 卿
